臺灣高雄地方法院刑事判決　　　　　　　　　　　　　九十年度訴字第二三三二號
　　公　訴　人　臺灣高雄地方法院檢察署檢察官
　　被　　　告　庚○○
　　選任辯護人　樓嘉君
右列被告因詐欺等案件，經檢察官提起公訴（九十年度偵字第一六二一四號），本院
判決如左：
    主  文
庚○○無罪。
    理  由
一、公訴意旨略以：被告戊○○（業經本院通緝在案，待緝獲後另行審結）庚○○父
    女二人，共同意圖為自己不法之所有，並基於概括之犯意，自民國（下同）八十
    六年九月十五日起，由戊○○自任互助會首，分別召集(1)會期：八十六年九月十
    五日起至八十九年八月十五日止，共四十四會；會款：新台幣（下同）一萬元；
    標會方式：內標制。(2)會期：八十八年六月五日起至九十年一月二十日止，共四
    十會；會款：一萬元；標會方式：內標制等二組互助會，佯向丙○○等人招攬互
    助會，詎丙○○、乙○○○、甲○○等人不疑有他，分別加入該二組互助會後，
    戊○○、庚○○二人連續偽造活會會員之標單，冒標互助會款，詐取其他活會互
    助會款，嗣於八十九年九月間即無故止會，丙○○等人經按戊○○、庚○○二人
    所提供之互助會員名單彼此查詢後，發現上開編號(1)之互助會，於止會時本應只
    剩七會活會，竟仍有十二會之會員並未標取該會；編號(2)之互助會，於止會時本
    應剩二十會活會，竟仍有三十二人尚未標得會款，因認被告涉犯刑法第二百十六
    條之行使偽造之第二百二十條、第二百十條之準私文書罪及同法第三百三十九條
    第一項之詐欺取財罪云云。
二、按犯罪事實應依證據認定之，無證據不得推定其犯罪事實；不能證明被告犯罪者
    ，應諭知無罪之判決，刑事訴訟法第一百五十四條、第三百零一條第一項分別定
    有明文。又刑事訴訟法上所謂認定犯罪事實之證據，係指足以認定被告確有犯罪
    行為之積極證據而言，如未能發現有相當證據或證據不足以證明，自不能以推測
    或擬制之方法以為裁判基礎，又認定不利於被告之事實，需依積極證據，苟積極
    證據不足為不利被告之認定時，即應為有利於被告之認定，更不必有何有利之證
    據，最高法院二十九年上字第三一０五號，四十年台上字第八六號及三十年上字
    第八一六號判例可資參照。次按以被害人之陳述為認定犯罪之依據時，必其陳述
    並無瑕疵，且就其他方面調查，又與事實相符，始能認有證據能力。所謂無瑕疵
    ，係指被害人不利於被告之陳述，與社會上一般生活經驗或卷存及他客觀事實並
    無矛盾而言。至所謂就其他方面調查認與事實相符，非僅以所爰用之旁證足以證
    明被害結果為已足，尤須綜合一切積極佐證，除認定被告確為加害人之可能外，
    在推理上無從另為其他合理原因之假設。有不合於此，即不能以被害人之陳述作
    為論斷之證據。
三、公訴人認被告庚○○涉犯上開偽造文書及詐欺取財犯行，無非係以告訴人到庭指
    述甚詳，核與證人張素珍、張榮爵證述情節相符，復有卷附二紙互助會會單為其
    論罪之依據，訊據被告堅詞否認有何偽造文書及詐欺取財犯行，辯稱：上開二互
    助會均係其父親戊○○所召集，其未與之共犯公訴人所指之上開犯行云云。
四、經查：
（一）告訴人丙○○、甲○○雖指述被告庚○○及戊○○涉有冒名標取互助會之犯行
      ，惟上開編號(1)、(2)之互助會，係同案被告戊○○自認會首所招募，且會款亦
      係由其向各會員收取之情，亦據告訴人丙○○、甲○○到庭供述甚明（見本院
      九十年十月十六日訊問筆錄），既召會及收取會款者均非被告庚○○，縱告訴
      人指述上開二互助會均遭冒標之情為真，惟此與被告庚○○間有何關聯，仍待
      積極證據加以證明，對此告訴人等供稱：因被告庚○○於戊○○開標時均在場
      幫忙，且編號(2)之互助會，被告庚○○曾代張雨涵投標，並因標金過高問題與
      戊○○發生爭執，當時被告庚○○陳稱張雨涵係其在衛生所工作之同事，經向
      衛生所查訪，所內並無張雨涵之人等語，認被告庚○○與戊○○間有共犯關係
      存在，惟刑法上所謂共同正犯，係指兩人以上以共同之犯意聯絡而協力實施特
      定犯罪行為而言，告訴人指述被告庚○○於開標現場幫忙之情，乃為一中性之
      事實狀態，無法憑此即遽論被告庚○○與戊○○間有何詐欺及偽造文書犯行之
      意思聯絡及行為分擔，且告訴人丙○○於審理中亦坦承：八十六年的互助會被
      告庚○○有沒有冒標我不知道，我是針對八十八年的互助會控告被告庚○○等
      語（見本院九十一年一月八日訊問筆錄），是就上開編號(1)之互助會而言，尚
      查無積極證據可認被告庚○○有何冒標之犯行。
（二）另編號(2)之互助會被告庚○○雖坦承曾代投張雨涵標單，惟張雨涵乃係其妹辛○○之偏名，戊○○以張雨涵之名義參加互助會，事前除曾告知辛○○外，上
      開編號(2)之互助會單亦係辛○○所製作之情，業據辛○○到庭供述甚明（見本
      院九十一年一月二十九日訊問筆錄），是不論上開張雨涵之標單係被告庚○○
      或戊○○製作，既辛○○已同意戊○○以其名義參與互助會，渠等填寫上開張
      雨涵之標單，即與冒用他人名義標會之情有別，且戊○○為防會員擔心，不欲
      讓外人知悉有自己家族之人跟會一節，據被告庚○○供述明確（見本院九十一
      年一月八日訊問筆錄），則被告庚○○代投張雨涵標單時，為其父隱瞞張雨涵
      身份，供稱為其同事等語，亦合常情，尚不足以戊○○以家族之人充當會員，
      且不欲外人得知之情，即認其觸犯詐欺罪嫌。又上開編號(2)之互助會，自八十
      八年六月五日起會至八十九年三月二十日止會（起訴書誤載為八十九年九月間
      停標），共開標十二會之事實，業據告訴人丙○○供述明確（見本院九十一年
      九月二十四日訊問筆錄），並有其庭呈詳載各會標息之互助會單一紙附卷可稽
      ，質之告訴人丙○○本次互助會冒標之證明？其供稱：「八十八年的互助會共
      有四十會，開了十二會就倒會，其他會腳沒有人拿到錢‧‧‧」等語（見本院
      九十年十二月十一日訊問筆錄），惟會首中途止會，其餘會員本即因此無法取
      得會款，且刑法上之詐欺罪，必須行為人自始有不法所有意圖，而以客觀上足
      以使人陷於錯誤之手段，欺矇被害人而使本人或第三人交付財物或得財產上之
      不法利益者，始足當之，而債務人於債之關係成立後，如有債務不履行之情形
      ，在一般社會經驗上可能之原因甚多，縱令出於惡意而有遲延給付或不為給付
      之情形，苟無足以證明其在債之關係發生時自始故意藉此從事財產犯罪之積極
      證據，縱令於債之關係成立後，不依債之本旨而為履行，亦僅能令其負民事上
      之遲延給付責任，尚不得僅以債信違反之客觀事態，即推定債務人在負債之初
      即具有詐欺取財或得利之故意（此有最高法院著有八十五年度上易字第一六三
      Ｏ號判決可供參考）。是本件尚不得僅憑告訴人等指述戊○○止會後未履行給
      付互助會款債務之客觀事實，即認其起會之初有詐欺之不法意圖或會期進行期
      間有冒名標會之不法情事。
（三）又編號(2)互助會之會員丁○將其會盤與何張雪，何張雪得標後，戊○○曾交付
      三十多萬元會款之情，業據何張雪到庭供述明確（見本院九十一年五月二十一
      日訊問筆錄），再互助會會員黃麗雀得標後，戊○○向告訴人丙○○告知，黃
      麗雀已將該會盤與阿貴，告訴人丙○○遂在上開互助會單上加註該期得標者為
      阿貴等情，亦經告訴人丙○○指述甚詳（見本院九十一年五月二十一日訊問筆
      錄），而前開所指之阿貴係被告庚○○伯父之兒子己○○，向其質之是否有盤
      讓黃麗雀之互助會一節，據其答稱：「我沒有向黃麗雀盤這會，但是我有聽戊○○說，他邀會的時候，如果沒有人跟會，他就自己用別人的名義跟會，黃麗
      雀應該是人頭等語」（見本院九十一年八月十三日訊問筆錄），是相關該會之
      會員或得標者供稱與渠等接觸者均係戊○○本人，縱認戊○○找尋人頭入會之
      情，恐涉相關不法犯行，亦無證據顯示被告庚○○與戊○○有何共犯之情，此
      外，復查無其他積極證據足認被告庚○○有何公訴人所指犯行，揆諸前開說明
      ，自屬不能證明犯罪，應為被告無罪之諭知。
五、至同案被告戊○○部分，待通緝到案後另行審結，附此敘明。
據上論斷，應依刑事訴訟法第三百零一條第一項，判決如主文。
中      華      民      國     九十一     年    十一    月      八      日
                      臺灣高雄地方法院刑事庭
                                     審判長法官   黃三友
                                           法官   涂裕洪
                                           法官   黃宗揚
右正本證明與原本無異。
如不服本判決，應於判決送達後十日內，向本院提出上訴狀。
                                         書記官    陳掌珠
中      華      民      國     九十一     年    十一    月      八      日
    在查無有會腳於上開互助會單上經註明標得會款，實卻未領得會
    款之情形下，尚無法單以戊○○任意止會之情，即認被告庚○○涉有公訴人所指
    之詐欺及偽造文書犯行，                                如果沒有人
    何冒標詐欺
    在未有他證據證明下（例如：尚未領得會款之人較互助會上
    是否有會腳於標單上經註明已標得
    會款，卻未領得會款之情
    提示上開互助會單，向其詢問是否
    認識標得會款之人，其供稱：皆不認識等語（見本院九十一年四月十六日訊問筆
    錄），則既其並負告訴人丙○○
    究有係何人於前開互助單上已經註明
    得標，實卻
    所附表二
    被告庚○○既為戊○○之女，於開標現場幫忙處理相關事務，尚合常情，且亦無法憑此在
    場幫忙開標之事實，即遽論其與戊○○間有詐欺及偽造文書犯行之意思聯絡及行
    為分擔，
    有明文。又刑事訴訟法上所謂認定犯罪事實之證據，係指足以認定被告確有犯罪
    行為之積極證據而言，如未能發現有相當證據或證據不足以證明，自不能以推測
    對此被告庚○○否認曾於戊○○開標時多次在旁幫忙開標，
      能否單憑被告庚○○係
      會首戊○○之女即認其亦涉上開詐欺及偽造文書犯行已不無疑問，
      就此
      既會首非係被告庚○○
      ，倘其與
    丙○○等人
    始知受騙。
                ，因認涉犯刑法第    條之罪嫌云云。
二、按犯罪事實應依證據認定之，無證據不得推定其犯罪事實；不能證明被告犯罪者
    ，應諭知無罪之判決，刑事訴訟法第一百五十四條、第三百零一條第一項分別定
    有明文。
三、
    此外，復查無其他積極證據，足資證明被告確有本件之○○犯行，自屬不能證明
    犯罪，應為無罪判決之諭知。
臺灣高雄地方法院刑事判決                          九十年度訴字第二三三二號
    公  訴  人  臺灣高雄地方法院檢察署檢察官
    被      告  庚○○  女四十六歲（民國○○○年○月○○○日生）
                        住高雄縣大社鄉○○村○○路二二二號
                        身分證統一編號：Ｓ二二七八九九二號
    選任辯護人  樓嘉君律師
右列被告因詐欺等案件，經檢察官提起公訴（九十年度偵字第一六二一四號），本院
判決如左：
    主  文
庚○○無罪。
    理  由
一、公訴意旨略以：被告戊○○（業經本院通緝在案，待緝獲後另行審結）庚○○父
    女二人，共同意圖為自己不法之所有，並基於概括之犯意，自民國（下同）八十
    六年九月十五日起，由戊○○自任互助會首，分別召集(1)會期：八十六年九月十
    五日起至八十九年八月十五日止，共四十四會；會款：一萬元；標會方式：內標
    制。(2)會期：八十八年六月五日起至九十年一月二十日止，共四十會；會款：一
    萬元；標會方式：內標制等二組互助會，佯向丙○○等人招攬互助會，詎丙○○
    、乙○○○、甲○○等人不疑有他，分別加入該二組互助會後，戊○○、庚○○
    二人連續偽造活會會員之標單，冒標互助會款，詐取其他活會互助會款，嗣於八
    十九年九月間即無故停標，丙○○等人經按戊○○、庚○○二人所提供之互助會
    員名單彼此查詢後，發現上開編號(1)之互助會，於止會時本應只剩七會活會，竟
    仍有十二會之會員並未標取該會；編號(2)之互助會，於止會時本應剩二十會活會
    ，竟仍有三十二人尚未標得會款，因認被告涉犯刑法第二百十六條之行使偽造之
    第二百二十條、第二百十條之準私文書罪及同法第三百三十九條第一項之詐欺取
    財罪云云。
二、按犯罪事實應依證據認定之，無證據不得推定其犯罪事實；不能證明被告犯罪者
    ，應諭知無罪之判決，刑事訴訟法第一百五十四條、第三百零一條第一項分別定
    有明文。又刑事訴訟法上所謂認定犯罪事實之證據，係指足以認定被告確有犯罪
    行為之積極證據而言，如未能發現有相當證據或證據不足以證明，自不能以推測
    或擬制之方法以為裁判基礎，又認定不利於被告之事實，需依積極證據，苟積極
    證據不足為不利被告之認定時，即應為有利於被告之認定，更不必有何有利之證
    據，最高法院二十九年上字第三一０五號，四十年台上字第八六號及三十年上字
    第八一六號判例可資參照。次按以被害人之陳述為認定犯罪之依據時，必其陳述
    並無瑕疵，且就其他方面調查，又與事實相符，始能認有證據能力。所謂無瑕疵
    ，係指被害人不利於被告之陳述，與社會上一般生活經驗或卷存及他客觀事實並
    無矛盾而言。至所謂就其他方面調查認與事實相符，非僅以所爰用之旁證足以證
    明被害結果為已足，尤須綜合一切積極佐證，除認定被告確為加害人之可能外，
    在推理上無從另為其他合理原因之假設。有不合於此，即不能以被害人之陳述作
    為論斷之證據。
三、公訴人認被告庚○○涉犯上開偽造文書及詐欺取財犯行，無非係以告訴人到庭指
    述甚詳，核與證人張素珍、張榮爵證述情節相符，復有卷附二紙互助會會單為其
    論罪之依據，訊據被告堅詞否認有何偽造文書及詐欺取財犯行，辯稱：
四、經查：告訴人丙○○、甲○○雖到庭指述被告庚○○及戊○○涉有冒名標取互助
    會之犯行，惟上開編號(1)、(2)之互助會，係同案被告戊○○自認會首所招募，且
    會款亦係由其向各會員收取之情，亦據告訴人丙○○、甲○○到庭供述甚明（見
    本院九十年十月十六日訊問筆錄），既召會及收取會款之舉，均非被告庚○○所
    為，縱告訴人指述上開二互助會均遭冒標之情為真，惟此與被告庚○○有何關聯
    ，並可認其與戊○○就上開犯行間有共犯關係存在，告訴人等供稱：因被告庚○○於戊○○開標時均在場幫忙，且編號(2)之互助會，被告庚○○曾代張雨涵投標
    ，並因標金過高問題與戊○○發生爭執，當時被告庚○○陳稱張雨涵係其在衛生
    所工作之同事，經向衛生所查訪，所內並無張雨涵之人等語，惟刑法上所謂共同
    正犯，係指兩人以上以共同之犯意聯絡而協力實施特定犯罪行為而言，告訴人指
    述被告庚○○於開標現場幫忙之情，乃為一中性之事實狀態，在無其他積極證據
    證明下，尚無法就此遽論其與戊○○間有何詐欺及偽造文書犯行之意思聯絡及行
    為分擔，況被告庚○○根本亦否認開標時有在場幫忙之情，再其以庚○○之名義
    投標
    被告庚○○既為戊○○之女，於開標現場幫忙處理相關事務，尚合常情，且亦無法憑此在
    場幫忙開標之事實，即遽論其與戊○○間有詐欺及偽造文書犯行之意思聯絡及行
    為分擔，
    有明文。又刑事訴訟法上所謂認定犯罪事實之證據，係指足以認定被告確有犯罪
    行為之積極證據而言，如未能發現有相當證據或證據不足以證明，自不能以推測
    對此被告庚○○否認曾於戊○○開標時多次在旁幫忙開標，
      能否單憑被告庚○○係
      會首戊○○之女即認其亦涉上開詐欺及偽造文書犯行已不無疑問，
      就此
      既會首非係被告庚○○
      ，倘其與
    丙○○等人
    始知受騙。
                ，因認涉犯刑法第    條之罪嫌云云。
二、按犯罪事實應依證據認定之，無證據不得推定其犯罪事實；不能證明被告犯罪者
    ，應諭知無罪之判決，刑事訴訟法第一百五十四條、第三百零一條第一項分別定
    有明文。
三、
    此外，復查無其他積極證據，足資證明被告確有本件之○○犯行，自屬不能證明
    犯罪，應為無罪判決之諭知。
據上論斷，應依刑事訴訟法第三百零一條第一項，判決如主文。
中      華      民      國    八十      年            月              日
                                  臺灣高雄地方法院刑事庭
                                      法  官
（如不服本判決，應於判決送達後十日內，向本院提出上訴狀。）
筆數：1／1  選擇畫面 回檢索
-----------------------------------------------------------------------------
---
[列印／另存新檔] 檢     察    書    類
分案日期 民國 90年 09月 03日
偵結日期 民國 90年 09月 17日
公告日期 民國 90年 09月 20日
案由摘要
全       文       內       容
臺灣高雄地方法院檢察署檢察官起訴書              九十年度偵字第一六二一四號
    被      告  戊○○  男六十八歲（民國○○○年○○月○○日生）高雄縣人
                        住高雄縣大社鄉○○村○○路九號
                        身分證統一編號：Ｓ一一九七二七號
    被      告  庚○○  女四十五歲（民國○○○年○月○○○日生）高雄縣人
                        住高雄縣大社鄉○○村○○路四五一巷三十號
                        身分證統一編號：Ｓ二二七八九九二號
右被告等因詐欺等案件，已經偵查終結，認應該提起公訴，茲將犯罪事實及證據並所
犯法條分敘如左：
    犯罪事實
一、戊○○、庚○○父女二人，共同意圖為自己不法之所有，並基於概括之犯意，自
    民國八十六年九月十五日起，由戊○○自任互助會首，於附表所示之時間，召集
    如附表所示之二組互助會，佯向丙○○等人招攬互助會，詎丙○○、乙○○○、
    甲○○等人不疑有他，分別加入該二組互助會後，戊○○、庚○○二人連續偽造
    活會會員之標單，冒標互助會款，詐取其他活會互助會款，嗣於八十九年九月間
    即無故停標，丙○○等人經按戊○○、庚○○二人所提供之互助會員名單彼此查
    詢後，發現附表編號一之該組互助會，於止會時本應只剩七會活會，竟仍有十二
    會之會員並未標取該會；編號二之該組互助會，於止會時本應剩二十會活會，竟
    仍有三十二人尚未標得會款，丙○○等人始知受騙。
二、案經丙○○、乙○○○、甲○○等人向本署提出告訴偵辦。
    證據並所犯法條
一、被告戊○○經傳而未到庭，訊據被告庚○○則矢口否認涉有右揭偽造會員標單，
    冒標互助會之詐欺犯罪事實，辯稱：﹁會是伊父親召集的，伊自己也有跟二會，
    會是伊父親冒標的等語。﹂惟查：被告戊○○、庚○○二人右揭偽造標單冒標互
    助會之詐欺犯罪情事，業據告訴人丙○○、甲○○等人到庭指訴甚詳，核與證人
    張素珍、張榮爵證述之情節相符，復有該互助會名單二紙在卷可證。又被告戊○○無故不到庭，顯已畏罪逃逸，被告庚○○所辯無非事後卸責之詞，委無足採，
    是被告二人詐欺及偽造文書罪嫌，堪予認定。
二、核被告二人所為，均係犯刑法第二百十六條之行使偽造之第二百二十條、第二百
    十條準私文書罪。及同法第三百三十九條第一項之詐欺取財罪，被告所犯上開二
    罪，有方法結果之牽連關係，為牽連犯，請從一重處斷。
三、依刑事訴訟法第二百五十一條第一項提起公訴。
   此  致
臺灣高雄地方法院
中      華      民      國     九十      年      九      月     十七     日
                                         檢察官  壬  ○  ○
右正本證明與原本無異
中      華      民      國     九十      年      九      月    二十一    日
                                         書記官
附表：
編號          會  期                會數        每月標金      方式
  一、  八十六年九月十五日起      四十四會      一萬元        內標
        八十九年八月十五日止
  二、  八十八年六月五日起        四十會        一萬元        內標
        九十年一月二十日止
所犯法條
刑法第二百十條
偽造、變造私文書，足以生損害於公眾或他人者，處五年以下有期徒刑。
刑法第三百三十九條
意圖為自己或第三人不法之所有，以詐術使人將本人或第三人之物交付者，處五年以
下有期徒刑、拘役或科或併科一千元以下罰金。
以前項方法得財產上不法之利益或使第三人得之者亦同。
前二項之未遂犯罰之。
-----------------------------------------------------------------------------
---
筆數：1／1  選擇畫面 回檢索
臺灣高雄地方法院--刑事類
【第 1/79 筆】  後 1 筆
-----------------------------------------------------------------------------
---
【裁判字號】：91,易緝,203
【裁判日期】：910930
【裁判案由】：詐欺
【裁判全文】：臺灣高雄地方法院刑事判決                        九十一年度易緝字
第二三號
    公  訴  人  臺灣高雄地方法院檢察署檢察官
    被      告  康鑽
右列被告因詐欺案件，經檢察官提起公訴（八十四年度偵字第一九二八九、第二三三
二四號），本院判決如左：
    主  文
康鑽無罪。
    理  由
一、公訴意旨略以：被告康鑽明知其已無償還能力，竟意圖為自己不法之所有，於八
    十四年二月十八日，在高雄市向許雅惠佯稱急用款項，而向許雅惠詐借新台幣（
    下同）九十六萬元，並簽發支票七張，表示分期償還，使許雅惠信以為真，悉數
    借與康鑽，又康鑽於八十四年二月二十日參加許雅惠所招募之民間互助會，每一
    會二萬元，康鑽於第四會標得會款四十二萬元後，自八十四年五月份起，即未繳
    納死會會款，嗣康鑽上開支票屆期經提示均遭退票示並被列為拒絕往來戶，屨催
    不理，許雅惠始知受騙，合計受騙一百三十八萬元，因任被告涉犯刑法第三百三
    十九條第一項之詐欺取財罪。
二、按犯罪事實應依證據認定，無證據不得推定其犯罪事實；不能證明被告犯罪者，
    應諭知無罪之判決，刑事訴訟法第一百五十四條、第三百零一條第一項分別定有
    明文。次按刑法第三百三十九條第一項詐欺罪之成立，須意圖為自己不法之所有
    ，以詐術使人將本人或第三人之物交付為要件，所謂以詐術使人交付，必須被詐
    欺人因其詐術而陷於錯誤，若其所用方法，不能認為詐術，亦不致使人陷於錯誤
    ，即不構成該罪（最高法院四十六年台上字第二六０號判例參照）。至於債務人
    於債之關係成立後，如有未依債之本旨履行民事債務之情形，在一般社會經驗上
    可能之原因甚多，縱令是出於惡意不為履行，苟無足以證明其在債之關係發生時
    ，自始即具有不法所有意圖之積極證據，亦僅能令負民事債務不履行之責任，依
    刑事訴訟法第一百五十四條之規定，尚不得據此債信違反之客觀事態，而推定債
    務人原有詐欺取財或詐欺得利之犯意。
三、本件公訴人認被告康鑽涉有詐欺罪嫌，係以其簽發用以清償債務之支票嗣後均未
    兌現，且標得互助會後未繳納死會會款為主要依據。訊據被告康鑽固未否認伊所
    簽發用以清償債務之支票七紙未兌現，以告訴人名義所參加之互助會，得標之後
    並未按期繳納會款之事實，然堅決否認有詐欺之故意，辯稱：係一時週轉不靈才
    無法清償前開債務等語。經查：
  (一)被告之妻與告訴人之母親係姊妹，被告於八十四年間透過其妻向告訴人借款九十
    六萬元，嗣後，被告之妻又以告訴人許雅惠之名義參加許女友人所籌組之互助會
    ，於八十四年二月份四會標得該會之後，僅支付三至四次會款便未再繼續繳款等
    事實，固據告訴人許雅惠於本院審理時供陳甚詳，然許女亦表示：「（八十四年
    之前有無金錢上往來？）有，跟我調過二、三次，每次都是十幾萬元，都有還。
    （有無支付利息？）有，二分。是被告的太太說他們家裡有周轉的需要，詳細的
    理由我不清楚。因為之前有借都有還，而且又是自己的阿姨，信用又很好。（當
    時被告是否參加你所籌組織互助會？）不是我組的會，會首是我同事，因為當時
    被告太太說要用錢，知道我有跟會，說他也要參加一會，用我名義參加（得標之
    後有無支付會款？）有支付三、四期的會款，但事後就沒有再支付了。（該會之
    會員幾人？）二十幾人」等語，足見告訴人之所以同意貸與被告或其妻前開款項
    ，係基於其與被告夫妻間之親屬關係及其先前與被告夫婦金錢往來所累積之信賴
    ，加以被告等表示願意支付每月二分之利息使然，自難謂借款之時被告有何對之
    施用詐術之行為，更難謂其貸與前開款項係被告對之施用詐術之結果。
  (二)又審諸卷內所附被告提出遭跳票之支票票面金額總和逾二百萬元，另有發票人為
    李憲明，票面金額為一萬元之本票一百零五張，前開支票支票載發票日為八十二
    年間，均在本件借款之前，加以告訴人指稱，借款之前被告之經濟狀況良好，有
    承攬工程，並擁有不動產及進口轎車，但是向伊借款時經濟狀況便已欠佳之語，
    足見被告於案發之前經濟狀況應屬良好，嗣後被告雖因他人積欠債務未予清償而
    經濟狀況欠佳，需向告訴人周轉，然告訴人對於被告當時之經濟狀況既知之甚詳
    猶願意貸款與被告，且參以被告亦自八十五年間起持續進六年，陸續按月清償與
    告訴人間前開債務，至今已完全清償完畢等情，為告訴人於本院審理中所自承，
    益徵告訴人與被告之間具有一定程度之信賴關係而係基於其間私人之情誼而為前
    開借貸，並非因詐術而陷於錯誤之結果。
  (三)至被告標得前開互助會之後未繼續繳納會款之情固然屬實，然其在標得該會之前
    ，業已繳納三期之戶助會會款，標得互助會之後，又按時繳納三至四期之死會會
    款，若其果係基於不法所有之意圖而參加該互助會，何以遲至第四會才參與投標
    ？又何須於得標之後再行繳納每期二萬元，共三至四其之死會會款？是尚難單純
    以被告嗣後未繼續為會款之給付，驟予推論被告於參加互助會之初或標得互助會
    之時，具有不法所有之意圖。此外，被告所使用之支票存款帳戶，自八十四年四
    月二十五日起遭拒絕往來乙情固然屬實，然被告於借款之時距離係簽發二至三個
    月之遠期支票之事實，業經告訴人於本院審理中供陳在卷，是被告實際簽支票之
    時間應在發載發票日前二至三個月，被告於二月間向告訴人借貸前開款項，簽發
    發票日為二至三個月之支票，票載之發票時間被告之支票雖已遭拒絕往來，然仍
    難謂被告於二月間簽發前開支票及標取會款之時，已現無支付能力且明知自己無
    支付能力而舉債。
綜上所陳，告訴人與被告夫婦之間具有親屬關係，其之所以願意貸與前開款項並同意
被告夫妻以其名義參加互助會，既係基於其間之情誼及先前金錢借貸所累積之信賴關
係，而非被告施用詐術之結果，並乏積極證據證明被告標得會款或向告訴人舉債之時
，已處於無支付能力之狀況猶為前開借款或標會之行為，參以被告於案發之後，持續
六年期間分期清償對告訴人債務之事實，自難以其嗣後一時無法履行債務之事實，驟
予推論其自始即具不法所有之意圖，其所為自與詐欺罪之構成要件有間。此外，復查
無其他積極確切之證據足資證明被告有何詐欺犯行，依照前開說明，應為被告無罪之
諭知。
據上論斷，應依刑事訴訟法第三百零一條第一項，判決如主文。
中      華      民      國    九十一    年      九      月     三十     日
                                  臺灣高雄地方法院刑事第二庭
                                      法  官  卓立婷
右正本證明與原本無異。
如不服本判決，應於判決送達後十日內，向本院提出上訴狀。
                                      書記官    李春慧
中      華      民      國    九十一    年      十      月      三      日
-----------------------------------------------------------------------------
---
【第 1/79 筆】  後 1 筆
 【司法院首頁】 【法學資料全文檢索】 【主文公告查詢服務】
-----------------------------------------------------------------------------
---
臺灣高雄地方法院--刑事類
【第 8/79 筆】  第 1 筆  前 1 筆  後 1 筆
-----------------------------------------------------------------------------
---
【裁判字號】：91,易,1037
【裁判日期】：910913
【裁判案由】：詐欺
【裁判全文】：臺灣高雄地方法院刑事判決                        九十一年度易字第
一三七號
    公  訴  人  臺灣高雄地方法院檢察署檢察官
    被      告  周林含笑
右列被告因詐欺案件，原經檢察官聲請簡易判決處刑（九十年度調偵字第六七四號）
，本院認不宜適用簡易程序，改依通常程序審理，判決如左：
    主  文
周林含笑無罪。
    理  由
一、公訴意旨略以：被告周林含笑明知自己財務狀況已甚困難，竟起意用「以會養會
    」之方式，牟取錢財度日，並培養基本會員陸續與會，長期以來均藉此種方式謀
    生。食髓知味後，明知其於民國八十一年間已陷於經濟拮据、無任何資力之窘境
    ，猶意圖為自己不法之所有，基於概括犯意，連續於民國八十一年六月及同年九
  月，在其高雄市苓雅區○○○路四五巷一號住處，自任會首籌組每月十日、二十
    五日開標，會款各為新台幣（下同）三千元、五千元互助會二會，並招募徐玫華
    （即會單上之小馬哥）、蔡正豐等各有四十五人、四十一人參加。其後竟連續冒
    用活會會員之名義，冒標詐騙會款，得手後，花用殆盡，嗣於八十二年七月間，
    片面宣布止標倒會，旋即遷移住所逃匿，足生損害於徐玫華、蔡正豐及其他互助
    會成員等情，認被告周林含笑涉犯刑法第三百三十九條第一項詐欺取財罪嫌。
二、按犯罪事實應依證據認定之，無證據不得推定其犯罪事實；又不能證明被告犯罪
    者，應諭知無罪之判決，刑事訴訟法第一百五十四條、第三百零一條第一項分別
    定有明文。次按犯罪事實之認定，應憑證據，如未能發現相當證據，或證據不足
    以證明，自不能以推測或擬制之方法，為裁判基礎；而告訴人之告訴，本係以使
    被告受刑事訴追為目的，是其陳述是否與事實相符，仍應調查其他證據以資審認
    ，苟其所為攻擊之詞，尚有瑕疵，則在此瑕疵未予究明以前，即不能遽採為斷罪
    之基礎，亦有最高法院四十年度台上字第八六號及五十二年台上字第一三００號
    、六十一年台上字第三０九九號判例可資參照。再按被告之自白固為證據之一種
    ，但須非出於強暴、脅迫、利誘、詐欺或其他不正之方法，且與事實相符者，方
    得採為證據，故被告雖經自白，仍應調查其他必要之證據，以察其與事實是否相
    符，茍無法證明其與事實相符，根本失其證據之證明力，不得採為判斷事實之根
    據，復為最高法院四十六年度台上字第八０九號判例所明揭。
三、本件公訴人認被告周林含笑涉犯前揭詐欺罪嫌，無非係以被告於偵查中供承以會
    養會、冒標導致倒會等語，認與告訴人指訴遭冒標及詐騙會款等情節相符為起訴
    之主要論據，然訊據被告固坦承自任會首召集告訴人徐玫華、蔡政豐等人參加三
    千元、五千元互助會，於會期進行期間中途止會，迄今尚積欠告訴人部分互助會
    款等事實，惟於本院審理期間否認有冒標會款等詐欺情事，陳稱：伊係遭人倒會
    才會止會，因怕遭會員討債，才遷移住所，期間已有匯款清償部分會款等語。經
    查；
（一）被告於右揭時、地自任會首召集告訴人等參加三千元、五千元互助會，嗣於八
      十二年七月間中途止會，尚積欠告訴人部分會款未清償等情，除據告訴人徐玫
      華、蔡政豐陳明在卷，且為被告所承認，並有互助會單、被告清償匯款單影本
附卷可稽，被告召集告訴人參加互助會，中途止會後迄今尚積欠告訴人互助會
      款未全數清償完畢之事實，固無疑義，然按刑法上之詐欺罪，必須行為人自始
      有不法所有意圖，而以客觀上足以使人陷於錯誤之手段，欺矇被害人而使本人
      或第三人交付財物或得財產上之不法利益者，始足當之，而債務人於債之關係
      成立後，如有債務不履行之情形，在一般社會經驗上可能之原因甚多，縱令出
      於惡意而有遲延給付或不為給付之情形，苟無足以證明其在債之關係發生時自
      始故意藉此從事財產犯罪之積極證據，縱令於債之關係成立後，不依債之本旨
      而為履行，亦僅能令其負民事上之遲延給付責任，尚不得僅以債信違反之客觀
      事態，即推定債務人在負債之初即具有詐欺取財或得利之故意（此有最高法院
      著有八十五年度上易字第一六三Ｏ號判決可供參考）。故本件尚不得僅憑被告
      止會後未履行給付互助會款債務之客觀事實，即認被告起會之初有詐欺之不法
      意圖或會期進行期間有冒名標會之不法情事，首應敘明。
（二）次查，告訴人初於告訴狀內固指稱被告有冒名標會之事，然對於被告冒用何會
      員名義標會、冒標時間、冒標金額等細節均未具體指摘，且據告訴人嗣於偵審
      期間均表明不知悉被告有無冒標情事等語（見九十年度偵緝字第五九七號偵查
      卷第四六頁反面筆錄及本院九十一年五月一日訊問筆錄），可知渠等初於告訴
      狀指訴被告冒標之情節，應係單方臆測之詞，倘無證據證明與事實相符，尚不
      得憑此片面指訴，遽為認定被告冒標互助會款之證據；又被告於九十年五月五
      日應檢察官偵訊時雖亦有坦承冒標會款、以會養會之供詞，然已據其嗣於本院
      審理時否認有冒標之情，且本案偵審期間，亦始終無其他互助會員出面指證遭
      被告冒名標會之事，顯然告訴人初於告訴狀之指訴及被告前揭偵查期日所為之
      供述，均無證據證明為事實可採，依前揭最高法院五十二年台上字第一三００
      號、六十一年台上字第三０九九號及四十六年度台上字第八０九號判例意旨，
      均不得採為認定被告犯罪之證據，故公訴人起訴被告冒名標會部分，並無證據
      可資證明。
（三）再查，由告訴人徐玫華於偵查中陳稱：伊與被告是鄰居，前曾跟過被告所召集
      之互助會，已完會，是信賴被告才會跟會等語，另告訴人蔡政豐則稱其係經由
      告訴人徐玫華介紹跟會等語（見九十年度偵緝字第五九七號偵查卷第四六頁反
    面筆錄），可知告訴人參加被告之互助會，或基於本身與被告平日之交誼信賴
      ，或因其他會員之介紹始行入會，均非因被告起會時對二人有何施用詐術行為
      之故，已堪確認無疑，另由告訴人嗣於偵審期間就互助會款清償之事，經與被
      告達成和解後即表明不再追究之意，亦可推知告訴人提起本件詐欺告訴，應係
      被告止會後未依約對二人清償會款，渠等告訴之目的意在使被告清償債務甚明
      ，應非被告召集互助會之初對渠等有何詐欺情事，亦堪肯認。故本件被告與告
      訴人間之互助會款糾紛，應純屬民事債務清償糾葛，誠屬明確。又告訴人所參
      加之互助會分別於八十一年六月及同年九月間起會，期間均進行至八十二年七
      月間始行止會，此亦為被告及告訴人雙方所不爭執之事實，由此亦可知悉告訴
      人所參加之互助會，於被告止會前，均已進行至一年或九個月之相當時日，倘
      被告起會之初即已處於無支付能力，應不可能尚有資力維持至該時日後始行中
      止，故公訴人認被告起會之初即已陷於無支付能力之窘境，應係以被告止會後
      未能清償告訴人會款所為之臆測之詞，尚難採信，另指訴被告明知財務困難起
      意「以會養會」方式長期詐騙會款謀生一節，雖亦經告訴人初於告訴狀載述在
      卷，然遍觀全卷，亦無相關證據足供證明告訴人此部分之指述為真，且由告訴
      人所提出之互助會單可知，參與被告召集之互助會成員多達百餘人，然因互助
      會款糾紛對被告提出告訴者，僅本案之告訴人二人，此由卷附之被告臺灣高雄
      地方法院檢察署刑案資料查註紀錄表及臺灣高等法院全國前案紀錄表顯示，被
      告歷年來之刑案前科資料僅本件詐欺案件可明，倘被告確有「以會養會」方式
      長期詐騙會款，受害之會員當不止告訴人二人而已，然為何其他會員均未對被
      告訴諸法律追究，足徵被告與告訴人間之會款糾葛應屬單一偶發事件，公訴人
      以告訴人告訴狀之片面載述，即遽以認定被告係「以會養會」之詐欺情節，嫌
      屬率斷，亦無從憑採。此外，本院復查無其他積極證據足資證明被告有何公訴
      人起訴之詐欺犯行，既不能證明被告犯罪，揆諸前段說明，應諭知被告無罪判
      決。
四、末按檢察官聲請以簡易判決處刑之案件，經法院認為有刑事訴訟法第四百五十一
    條之一第四項但書之情形者，應適用通常程序審判之，同法第四百五十二條定有
    明文。本件原經檢察官聲請簡易判決處刑，茲本院認有前揭刑事訴訟法第四百五
    十一條之一第四項但書所列不宜適用簡易程序判決處刑情形，故改依通常程序審
    理，末此敘明。
據上論斷，應依刑事訴訟法第四百五十二條、第三百零一條第一項，判決如主文。
中      華      民      國    九十一    年      九      月     十三     日
                                  臺灣高雄地方法院刑事第五庭
                                      法  官  陳  淑  卿
右正本證明與原本無異。
如不服本判決，應於判決送達後十日內，向本院提出上訴狀。
                                      書記官  邱  靜  銘
中      華      民      國    九十一    年      九      月     十三     日
-----------------------------------------------------------------------------
---
【第 8/79 筆】  第 1 筆  前 1 筆  後 1 筆
 【司法院首頁】 【法學資料全文檢索】 【主文公告查詢服務】
-----------------------------------------------------------------------------
---
